臺灣臺北地方法院刑事判決　　　　　　　 96年度易字第944號
　　公　訴　人　臺灣臺北地方法院檢察署檢察官
　　被　　　告　丁○○
　　選任辯護人　蔡海水律師
上列被告因傷害案件，經檢察官提起公訴（九十六年度偵字第
二二四六號），本院判決如下：
    主    文
丁○○傷害人之身體，累犯，處有期徒刑捌月。減為有期徒刑肆
月，如易科罰金，以新臺幣壹仟元折算壹日。
    犯罪事實
一、丁○○前於(1)民國九十年間，因犯傷害案件，經本院於九十
    年三月二十七日以九十年度簡字第八一０號判處有期徒刑六
    月確定，並在九十年十一月二十三日入監執行，九十年十一
    月二十四日執行完畢；再於(2)九十一年間，因犯傷害案件，
    經本院於九十一年四月二十二日以九十年度訴字第四五三號
    判處有期徒刑一年六月，丁○○不服提起上訴，並經臺灣高
    等法院於九十一年八月三十日以九十一年上訴字第一五三六
    號駁回上訴而告確定；上開(1)(2)案件經臺灣高等法院以九十
    一年聲字第一四０七號定其應執行之刑為一年十月，其在九
    十二年二月七日入監執行上開(2)案件之刑（有期徒刑一年十
    月扣除以執行完畢之有期徒刑六月），於九十二年十月七日
    執行完畢；又於(3)九十三年間，因犯傷害案件，經本院於九
    十三年四月二十日以九十三年度簡字第九三二號判處有期徒
    刑六月，丁○○不服提起上訴，並經本院合議庭於九十三年
    九月十七日以九十三年簡上字第二０三號駁回上訴而告確定
    ，其在九十三年十一月十二日入監執行，九十四年五月七日
    縮刑期滿執行完畢；更於(4)九十三年間，因犯誣告案件，經
    本院於九十三年十二月二十四日以九十三年簡字第二九七七
    號判處有期徒刑三月，丁○○不服提起上訴，並經本院合議
    庭於九十四年八月二十四日以九十四年簡上字第五十號駁回
    上訴而告確定；上開(3)(4)案件並經本院於九十四年十一月二
    十四日以九十四年聲字第一六六五號定其應執行之刑為有期
    徒刑七月；嗣於(5)九十三年間，因妨害自由案件，經本院於
    九十四年三月十六日以九十四年簡字第三五六號判處有期徒
    刑五月，丁○○不服提起上訴，並經本院合議庭於九十四年
    九月二十一日以九十四年簡上字第六五號駁回上訴而告確定
    ；上開(3)(4)(5)案件，經本院於九十四年十二月二十六日以九
    十四年聲字第一八九三號定其應執行之刑為有期徒刑一年；
    其在九十五年二月十一日入監執行上開(4)(5)案件（已扣除上
    開(3)案件執行完畢之有期徒刑六月），其在九十五年九月三
    十日執行完畢。
二、丁○○於九十五年十一月二十三日下午二時五十分許，在臺
    北市○○區○道路九十四巷臺北市政府社會局所屬福德平價
    住宅（下稱福德平宅）內，見臺北市政府社會局第二科科長
    乙○○至該處處理公務完畢，即上前表示欲與乙○○相談社
    會福利之相關事宜，乙○○表示丁○○可先與其他社工商談
    ，引起丁○○不悅，丁○○仍繼續追問乙○○，乙○○摔倒
    在地，因而乙○○口袋內之原子筆掉落，丁○○撿起上開原
    子筆，先作勢欲傷害乙○○，乙○○迅速離開，丁○○沿途
    追趕乙○○，竟基於傷害他人身體之犯意，與乙○○發生肢
    體上拉扯，並拉住乙○○之衣領，突以其腳襲擊乙○○下體
    ，致乙○○受有前胸擦傷紅腫三乘一公分、前頸部紅腫二乘
    二公分、下體疼痛等傷害。
三、案經乙○○訴由臺北市政府警察局信義分局移送臺灣臺北地
    方法院檢察署檢察官偵查起訴。
    理    由
一、程序部分：
  (一)被告前於九十六年八月七日當庭聲請法官迴避，本院乃諭知
    原定九十六年九月十一日之審理期日先行取消，並經被告之
    聲請依法分案處理，嗣另案九十六年聲字第一五六六號案件
    於九十六年九月二十六日裁定駁回被告之聲請，被告不服提
    起抗告，並經臺灣高等法院於九十六年十月二十六日抗告駁
    回而告確定，是本院自得依法審理，核先敘明。
  (二)由於被告符合低收入戶之資格，因此自檢察官偵查至本案起
    訴本院第一審之訴訟程序，均獲得財團法人法律扶助基金會
    之訴訟扶助，為被告委任蔡海水律師為其辯護人，但由於被
    告於接受法律扶助之期間，無正當理由不配合執行扶助之要
    求，並且有騷擾辯護人之行為，該基金會根據扶助律師之意
    見，於審查後乃於九十六年十二月十日決定終止本件扶助，
    此有該基金會出具之終止扶助函及本院公務電話紀錄在卷足
    憑（本院卷參照），惟上開終止扶助之通知書於九十六年十
    二月十一日寄送被扶助人即被告，被告未收受乃於同年十二
    月十三日於郵局待招領；依據法律扶助基金會覆議委員會審
    議辦法第二條之規定，申請人如不服審查委員會之決定，於
    收受決定書後三十日內，得向覆議委員會申請覆議，如未於
    法定期限提出覆議，該審查決定即確定，若為終止之決定，
    則扶助律師及無義務續為訴訟代理；另根據法律扶助基金會
    九十三年十二月二十日法扶銘字第００二四九號函說明，審
    查決定書自郵寄之日起三個月內，申請人未回應者，不論該
    申請案件之郵寄方式為何，均得結案，依此擬制送達之規定
    ，本案應於九十六年十二月十一日起算三個月後終止，惟本
    申請案經總會考量各項因素後同意，扶助律師得於擬制送達
    後三十日亦即九十七年一月十三日起即可停止承辦本案並解
    除委任，此有上開基金會九十六年十二月二十六日法北永
    字第０一一二九號函附本院卷足稽，是依上開說明，於本院
    審理期間，蔡海水律師仍屬被告之選任辯護人。
二、證據能力部分：
  (一)被告以外之人於偵查中向檢察官所為之陳述，除顯有不可信
    之情況外，得為證據。又證人依法應具結而未具結者，其證
    言不得作為證據，刑事訴訟法第一百五十九條之一第二項、
    第一百五十八條之三分別定有明文。查證人乙○○、甲○○
    於檢察官偵查時所為之證述，雖屬於被告以外之人於審判外
    之陳述，惟檢察官命其等於證述前加以具結（偵查卷第五十
    九頁至第六十頁結文參照），且其等所為之證述，客觀上無
    顯不可信之情況，證人乙○○、甲○○於檢察官偵查時之證
    述乃具有證據能力。
  (二)按刑事訴訟法第二百零八條規定：「法院或檢察官得囑託醫
    院、學校或其他相當之機關、團體為鑑定，或審查他人之鑑
    定，並準用第二百零三條至第二百零六條之一規定；其須以
    言詞報告或說明時，得命實施鑑定或審查之人為之。第一百
    六十三條第一項、第一百六十六條至第一百六十七條之七、
    第二百零二條之規定，於前項由實施鑑定或審查之人為言詞
    報告或說明之情形準用之。」，本案被告於行準備程序時，
    當庭表示其患有精神上之疾病，並且表示長久以來係在國軍
    松山總醫院看診，本院乃發函請國軍松山總醫院為被告就案
    發當時之精神狀態而為司法鑑定，揆諸上開說明，國軍松山
    總醫院之丙○○○○根據本院之發函所為之鑑定而出具之書
    面鑑定報告書乃具有證據能力。
三、證據之認定：
    訊據被告不否認於上開時地遇見告訴人乙○○，惟否認有何
    傷害犯行，辯稱：當天我是巧遇告訴人乙○○，我只有拉他
    的衣領，沒有傷害他的犯意，頂多只是過失，告訴人乙○○
    跟我有宿怨，希望我搬出福德平宅，診斷證明書所寫的傷勢
    並不實在云云，經查：
  (一)上開犯罪事實，業據告訴人即證人乙○○於檢察官偵查時證
    稱：當天我到福德平宅處理公務完畢後，丁○○就一直在該
    處等我下樓，我向前走不小心摔倒，丁○○趁機從後方撲向
    我，拉住我的襯衫，造成我襯衫口袋破裂，並且將我掉落在
    地上的原子筆撿起來，作勢要戳我，我發現後迅速離開，我
    走到社工員辦公室，此時丁○○追上我，以左手捉住我衣領
    ，造成我頸部抓傷，並且以腳踢我下體後迅速離去等語（偵
    查卷第五十五頁訊問筆錄）明確，核與當時亦在現場之證人
    即社工甲○○證述：我是臺北市政府社會局福德平宅之常駐
    社工，當日丁○○看到乙○○後，表示有事要跟乙○○談，
    乙○○表示有事先跟我談，沒有回答丁○○的問題，丁○○
    就一直尾隨我跟乙○○，到一樓時，丁○○就上前與乙○○
    發生拉扯，接著捉住乙○○之衣領，乙○○的原子筆掉到地
    上，丁○○就撿起原子筆作勢要戳乙○○，當時乙○○跟丁○○說「你敢」，丁○○頓一下，然後用腳踢乙○○下體後
    離去等語相符（偵查卷第五十五頁訊問筆錄、本院九十六年
    十二月二十七日審判筆錄參照），並有證人乙○○受傷後至
    臺北市立聯合醫院忠孝院區看診之驗傷診斷書在卷足憑（偵
    查卷第七頁參照），足認證人乙○○之上開傷害，確實因為
    與被告發生肢體上拉扯及遭被告踢下體所造成，被告辯稱：
    係因其與證人乙○○有宿怨，證人乙○○有心誣陷云云，及
    被告之選任辯護人為被告辯稱：證人乙○○的傷勢係自行跌
    倒所造成，且證人乙○○被踢下體並無哀嚎，顯未受傷云云
    ，顯不足採，此部份堪信為真實。
  (二)被告及其選任辯護人雖辯稱：上開診斷證明書之記載不實在
    ，當時替證人乙○○看診之陳郁菁醫生並未實際檢查證人乙○○何處受傷，僅憑證人乙○○之自訴即為診斷證明書上之
    記載，為此，本院依被告及其選任辯護人之聲請傳喚當時為
    證人乙○○看診之醫師陳郁菁到庭說明如下：我是臺北市立
    忠孝醫院急診科醫師，九十五年十一月二十三日下午三時許
    乙○○有來看診，當天我所記載乙○○前胸及頸部之傷害，
    都是我親眼所見，至於是否用手觸診，要看實際之情況，如
    有明顯腫脹或是骨折，就會用手檢查確定。而乙○○陰部傷
    害之記載，我已經有註明，患者自訴被腳踢傷，有疼痛感，
    並且經過我實際親眼檢查，我才寫沒有明顯外傷，至於有無
    疼痛感是患者主觀之的感覺。依照一般情況，患者若有被傷
    害，不一定會有明顯的傷勢，但是被打到的地方一定會痛，
    所以我們會相信病人之主訴，並且幫他檢查；另外驗傷是屬
    於外科，一定會有一位護士小姐陪診，我現在已經不記得當
    時陪診護士之姓名等語（本院九十六年十二月二十七日審判
    筆路參照），是依陳郁菁醫生之說明，其確實有親自檢查證
    人乙○○的傷勢，並且據實在驗傷診斷書上記載等情甚明，
    本院衡諸戊○○○○與證人乙○○及被告均不認識，並無迴
    護偏頗證人乙○○或係誣陷被告之可能，其所為之驗傷診斷
    書及在本院審理時之說明，均具有可信性，不容置疑，是被
    告及其選任辯護人此部份所辯，顯不足採。
  (三)至於被告及其選任辯護人聲請傳喚急診室陪同陳郁菁醫生診
    斷之護士到庭說明當時驗傷之情況，由於戊○○○○已經就
    當時診斷之過程到庭詳細清楚說明，且主導整個驗傷之過程
    及對於患者傷勢最為清楚之人，應係醫師而非護士，本院因
    認被告及其選任辯護人此部份之聲請為無理由，不應准許。
  (四)另外，偵查卷內監視錄影翻拍照片（偵查卷第六十二頁至第
    六十九頁），無法看出被告傷害證人乙○○，因此上開翻拍
    照片無法作為認定本案犯罪事實之證據。
  (五)綜上所述，本件事證明確，應依法論科。
四、論罪科刑法律之適用：
  (一)核被告所為，係犯刑法第二百七十七條第一項之傷害罪。爰
    審酌被告僅因與告訴人乙○○未即時回答其社會福利相關事
    宜之情事即傷害告訴人乙○○之身體，其行為實屬非是之犯
    罪動機、目的、手段、對告訴人乙○○造成心理之壓力，犯
    罪後否認犯行、於本院審理期間假借書記官名義向其他醫院
    索取診斷證明書、騷擾選任辯護人（財團法人法律扶助基金
    會因而終止扶助，詳如前述），並在開庭審理期日時大聲咆
    嘯、嘲諷到庭作證之醫師、干擾訴訟程序之進行，犯後態度
    不佳，毫無悔意、有多次傷害前科，素行不良等一切情狀，
    量處如主文所示之刑。
  (二)被告及其選任辯護人雖於本院審理時表示被告長期患有精神
    上之疾病，因認其在犯罪行為時其具有精神障礙等情，本院
    為此函請被告長久以來看診之國軍松山醫院為被告於案發當
    時之精神狀況而為鑑定，經鑑定結果為：被告屬於「情感性
    精神分裂症」之患者，發病至今已十一年，曾有多次與人衝
    突而造成別人傷害及入獄服刑之紀錄，顯示被告衝動及自我
    控制能力差，易受外在環境影響，被告於本件案發之前，情
    緒穩定，並無發現相關精神症狀，事發後感到後悔，出現幻
    聽、煩躁不安、易怒、夜眠差、被害妄想等，惟在案發當時
    被告能與被害人及居住平宅之常駐社工正常對談，衝突事件
    發生當時對方欲報警處理，即趕緊離開現場。雖被告聲稱大
    多不記得當時是發之細節，僅記得片段而已，但對當時事件
    經過之記憶缺失之開始及結束，有很清楚之時段界線，因此
    認為被告於案發當時應屬衝動及自我控制能力差，被告之認
    知及現實判斷能力並無受損，不至於因精神障礙或其他心智
    缺陷致不能辨識其行為違法或欠缺依其辨識而行為之能力，
    或顯著減低等語，此有該院九十六年七月十七日醫杏字第０
    九六０００一二三０號號函附精神鑑定報告書在卷足稽（本
    院卷參照）；又被告及其選任辯護人雖表示：鑑定人所為之
    上開鑑定報告，並未為羅氏墨漬心理測驗、魏氏智力測驗及
    腦波真實動態檢查而太過草率，被告確實有十一年精神分裂
    症之病史，上開鑑定報告顯係矛盾云云，本院查；上開鑑定
    報告，鑑定人已先對被告之個案史（包括被告過去重大內外
    科疾病史、精神病史、犯罪史、濫用藥物史）說明，再就理
    學檢查與臨床精神狀態檢查（包括意識、外觀、態度、注意
    力、情感、言語、行為、思考、知覺、判斷力、定向感、記
    憶力、抽象思考、計算能力）而為一一檢驗而綜合為判斷，
    並非如被告及其選任辯護人所述過於草率；況且如何對病患
    實施鑑定，屬於醫學上之專業事項，不同之醫療院所自有不
    同之鑑定方式，不能因國軍松山總醫院之鑑定方式與被告及
    其選任辯護人期待之方式不同，即遽為否定上開鑑定報告；
    參以國軍松山總醫院為被告長期以來看診之醫院，該醫院對
    於被告之病例資料疾病史紀錄亦當知之甚詳，又並非被告有
    精神分裂症之病史，即可推論出被告在行為當時係因精神障
    礙或其他心智缺陷致不能辨識其行為違法或欠缺依其辨識而
    行為之能力，或顯著減低，被告及其選任辯護人以此點認為
    鑑定報告前後矛盾，顯不可採；又被告於本院審理時，對於
    自己刑事訴訟法上之相關權益，均能隨時具狀聲請、或當庭
    翻閱六法全書自我主張等情，本院綜合上開鑑定報告所述，
    難認被告行為時因精神障礙或其他心智缺陷致不能辨識其行
    為違法或欠缺依其辨識而行為之能力，或顯著減低。是被告
    辯稱：因其精神疾病導致造成本件犯行，欠缺責任能力，尚
    難可採，至於被告及其選任辯護人聲請傳喚製作該鑑定報告
    之醫師沈建良，及重新至臺大醫院更為鑑定，均無必要，不
    應准許，併予敘明。
  (三)查被告有如犯罪事實欄一之部分所載之犯罪科刑執行情形，
    有臺灣高等法院被告全國前案紀錄表一份在卷可稽，前受有
    期徒刑執行完畢，於五年以內再犯本件有期徒刑以上之罪，
    為累犯，應依刑法第四十七條第一項之規定加重其刑。
  (四)查被告犯罪之時間，在九十六年四月二十四日以前，所犯符
    合中華民國九十六年罪犯減刑條例第二條所定之減刑條件，
    應依該減刑條例第二條第一項第三款之規定，減其宣告刑二
    分之一，故減為有期徒刑四月，並諭知易科罰金之折算標準
    。
據上論斷，應依刑事訴訟法第二百八十四條之一、第二百九十九
條第一項前段，刑法第二百七十七條第一項、第四十七條第一項
、第四十一條第一項前段，刑法施行法第一條之一，中華民國九
十六年罪犯減刑條例第二條第一項第三款、第七條、第九條，判
決如主文。
本案經檢察官呂俊儒到庭執行職務。
中　　華　　民　　國　　96　　年　　12　　月　　28　　日
　　　　　　　　　刑事第九庭    法　官　葉珊谷
以上正本證明與原本無異。
如不服本判決，應於判決送達後10日內，向本院提出上訴狀。
　　　　　　　　　　　　　　　　書記官　顏淑華
中　　華　　民　　國　　96　　年　　12　　月　　28　　日
附錄本案論罪科刑法條全文：
中華民國刑法第二百七十七條：
傷害人之身體或健康者，處三年以下有期徒刑、拘役或一千元以
下罰金。
犯前項之罪因而致人於死者，處無期徒刑或七年以上有期徒刑；
致重傷者，處三年以上十年以下有期徒刑。
